【裁判字號】    89,台上,3619
【裁判日期】    890622
【裁判案由】    違反毒品危害防制條例等罪
【裁判全文】
最高法院刑事判決                              八十九年度台上字第三六一九號
    上  訴  人  乙○○
                丙○○
                甲○○
右上訴人等因違反毒品危害防制條例等罪案件，不服台灣高等法院台中分院中華民國
八十九年三月三十日第二審判決（八十八年度上訴字第二五三五號，起訴案號：台灣
彰化地方法院檢察署八十七年度偵字第五○七號），提起上訴，本院判決如左：
    主  文
原判決撤銷，發回台灣高等法院台中分院。
    理  由
本件原判決認定上訴人乙○○，有妨害自由、施用毒品、及違反麻醉藥品管理條例、
槍砲彈藥刀械管制條例等罪前科多次，最近一次係於民國八十二年間，因犯煙毒等罪
，經台灣高等法院台中分院判處有期徒刑七年四月確定，經執行後於八十五年十月九
日假釋出監，現撤銷假釋執行殘刑中。上訴人丙○○曾有賭博、麻藥、槍砲等罪前科
，其中於八十六年間，違反麻醉藥品管理條例之罪，經台灣新竹地方法院判處有期徒
刑六月確定，並於八十六年十月二十一日易科罰金執行完畢。上訴人甲○○曾於八十
二年八月三十一日，因違反麻醉藥品管理條例之罪，經台灣彰化地方法院判處有期徒
刑四月確定，並於八十二年十一月二十九日易科罰金執行完畢。上訴人乙○○於八十
六年十月間自不詳姓名之人處取得毒品海洛因淨重一九八‧三五公克後，即意圖販賣
而將之藏放在彰化縣埤頭鄉○○村○○路十六號住處之冰箱內及廚櫃上。嗣又基於概
括之犯意，自八十六年十二月間，自綽號「黑龍」處取得毒品海洛因淨重一○九二‧
九二公克及化學合成麻醉藥品安非他命淨重一一○‧二八公克後，即夥同有犯意聯絡
及行為分擔之丙○○、甲○○及綽號「黑龍」之成年男子意圖販賣而持有上開海洛因
及安非他命，由乙○○租用彰化縣員林鎮○○里○○街二十一號租用一○一室（由甲
○○居住）、六○七室（由乙○○、丙○○同居用）作為意圖販賣毒品海洛因及安非
他命之場所，並備置乙○○所有之電子秤二台、研磨機二台，以供大塊研磨及秤重之
用，又備用老虎鉗一支、壓縮機一台，以供夾取及壓縮處理，並意圖營利俟機出售，
甲○○乃於八十六年十二月十日，在彰化縣員林鎮○○里○○街二十一號六○七室，
以新台幣（以下同）三千元價格，非法販賣安非他命一小包予王文章，海洛因部分則
尚未出售。上訴人甲○○於八十二年間，在彰化縣二林鎮國光遊樂場，自某綽號「金
洲」之男子處受贈仿造SMITH&WESSON廠具殺傷力改造手槍乙支及改造子彈十顆，未經
許可而持有，並置放於前揭場所一○一室。嗣於八十七年一月十三日十八時許，在彰
化縣員林鎮○○里○○路○段四八六號檳榔攤前，在乙○○、丙○○、甲○○所共同
駕駛及搭乘之Ｎ三－九二九八號自用小客車之置物箱內臨檢查獲海洛因乙包（毛重二
九‧二公克），經帶同丙○○回員林派出所，在丙○○身上查獲海洛因乙包（毛重三
七‧七公克），經帶同至彰化縣員林鎮○○街二十一號一○一室（原審誤載為六○七
室），在床頭櫃前查獲海洛因一大包（毛重八七五公克）、安非他命三包（毛重一一
三‧四公克）、另在床下查獲手槍乙支、槍把乙支、子彈十顆（經送驗時試射四顆，
僅剩六顆）。另在六○七室乙○○、丙○○所居床頭櫃下查獲海洛因二包（毛重一一
四‧六公克）及原判決附表所示之物空塑膠袋一大包、老虎鉗一支、壓縮機一台、電
子秤二台、研磨機二台等情。因而撤銷第一審不當之判決，改判分別論處上訴人乙○
○、丙○○共同意圖販賣而持有毒品及非法販賣化學合成麻醉藥品之罪刑，上訴人甲
○○共同意圖販賣而持有毒品、非法販賣化學合成麻醉藥品及未經許可持有其他可發
射子彈具有殺傷力之改造手槍之罪刑。固非毫無見地。
惟查：一、有罪判決書之事實一欄，為判斷其適用法令當否之準據，法院應依職權認
定與論罪科刑有關之事實，翔實記載，然後於理由內逐一說明其憑以認定之證據，以
使事實認定與理由說明兩相適合，方為適法。又刑法稱一行為而觸犯數罪名者，為想
像競合犯，依刑法第五十五條規定應從一重處斷。本件原判決事實欄記載認定「乙○
○又基於概括之犯意，自八十六年十二月間，自綽號『黑龍』處取得毒品海洛因淨重
一○九二‧九二公克及化學合成麻醉藥品安非他命淨重一一○‧二八公克後，即夥同
有犯意聯絡及行為分擔之丙○○、甲○○及綽號『黑龍』之成年男子意圖販賣而持有
上開海洛因及安非他命」，惟究竟上訴人乙○○係一行為同時自綽號「黑龍」處取得
上開海洛因、安非他命？或於不同之時間分別取得上開海洛因、安非他命？原判決既
未於事實欄明確記載，亦未於理由欄內說明，致事實尚欠明確，自不足資為其法律適
用是否適當之判斷；另原判決就警方於八十六年十月二十八日十七時許在彰化縣埤頭
鄉○○村○○路十六號住處冰箱內及廚櫃上搜索扣得毒品海洛因二包（合計淨重一九
八‧三五公克）等情（見投草警刑字第一六三四五號影印卷第一頁），亦未於事實欄
詳實記載，則原判決於理由、主文諭知此部分之毒品海洛因沒收，即失所依據，亦有
違誤。二、刑事訴訟法第九十五條第一款規定：「訊問被告應先告知犯罪嫌疑及所犯
所有罪名，罪名經告知後，認為應變更者，應再告知」，乃被告在刑事程序上應受告
知之權利，為憲法第八條第一項正當法律程序保障內容之一，旨在使被告能充分行使
防禦權，以維審判程序之公平。其所謂「犯罪嫌疑及所犯所有罪名」，除起訴書所記
載之犯罪事實及所犯法條外，自包含依刑事訴訟法第二百六十七條規定起訴效力所擴
張之犯罪事實及罪名，暨依同法第三百條規定變更起訴法條後之新罪名。法院就此等
新增或變更之罪名，均應於其認為有新增或變更之情形時，隨時、但至遲於審判期日
前踐行上開告知之程序，使被告知悉而充分行使其防禦權，始能避免突襲性裁判，而
確保其權益；否則，如僅就原起訴之犯罪事實及罪名調查、辯論終結後，擅自擴及起
訴書所記載者以外之犯罪事實或變更起訴書所引應適用之法條而為判決，就此等未經
告知之犯罪事實及新罪名而言，無異剝奪被告依同法第九十六條、第一百七十三條、
第二百八十九條等規定所應享有而屬於憲法第十六條訴訟基本權保障範圍內之辯明罪
嫌及辯論（護）等程序權，抑且直接違背憲法第八條第一項所稱「非由法院依法定程
序不得審問處罰」之規定，難謂於判決無影響，自應認該判決違背法令；至若就起訴
效力擴張之犯罪事實及變更起訴法條之同一性事實，已踐行刑事訴訟法第九十六條、
第一百七十三條、第二百八十九條等規定之調查辯論程序，僅未對被告告知新罪名而
於判決無影響時，則屬訴訟程序違法。本件檢察官起訴書原指訴上訴人乙○○、丙○
○二人就上開共同持有安非他命部分均係觸犯修正前麻醉藥品管理條例第十三條之一
第二項第二款（起訴書誤載為第十條之一第二項第二款）之意圖販賣而非法持有化學
合成麻醉藥品罪嫌，原判決變更起訴書所引用之上開法條，改依修正前麻醉藥品管理
條例第十三條之一第二項第一款之非法販賣化學合成麻醉藥品罪論科，依原審審判筆
錄之記載，原審對於變更起訴法條之同一性事實，固已踐行調查辯論程序，但僅對上
訴人乙○○、丙○○二人告知起訴書記載之犯罪事實及罪名，而未告知所犯新事實、
新罪名，依上開說明，其訴訟程序仍屬違法。三、八十六年十一月二十四日修正公布
之槍砲彈藥刀械管制條例固於第十九條第一項增定「犯（該條例）第七條、第八條、
第十條、第十一條、第十二條第一項至第三項、第十三條第一項至第三項之罪，經判
處有期徒刑者，應於刑之執行完畢或赦免後，令入勞動場所，強制工作，其期間為三
年。」，但經司法院大法官會議八十七年十二月十八日釋字第四七一號解釋稱「此項
規定，不問對行為人有無預防矯治其社會危險性之必要，一律宣付強制工作三年，限
制其中不具社會危險性之受處分人之身體、自由部分，其所採措施與所欲達成預防矯
治之目的及所需程度，不合憲法第二十三條所定之比例原則。犯上開條例第十九條所
定之罪，不問對行為人有無預防矯治其社會危險性之必要，一律宣付強制工作三年之
部分，與本解釋意旨不符，應自本解釋公布之日起不予適用。犯該條例第十九條第一
項所列舉之罪，依個案情節符合比例原則部分，固應適用該條例宣告保安處分；至不
符合部分而應宣告保安處分者，則仍由法院斟酌刑法第九十條第一項規定之要件，依
職權為之，於此，自無刑法第二條第二項之適用，亦即仍有從新從輕原則之適用。」
，揆其真意，其所稱「依個案情節符合比例原則部分，固應適用該條例宣告保安處分
」，係指行為時在該條例修正後、裁判時在該解釋公布後者而言。準此，依原判決認
定之事實，上訴人甲○○既係自八十二年起未經許可持有手槍、子彈，至八十七年一
月十三日被查獲，而觸犯修正後槍砲彈藥刀械管制條例第十一條第四項、第十二條第
四項之罪，原審復係於該釋字第四七一號解釋公布後為判決，乃未依該解釋意旨審酌
上訴人甲○○此部分犯罪，宜否宣付強制工作，自嫌判決理由不備。以上諸端，或為
上訴意旨所指摘，或為本院得依職權調查之事項，應認原判決有撤銷發回更審之原因
。
據上論結，應依刑事訴訟法第三百九十七條、第四百零一條，判決如主文。
中      華      民      國    八十九    年      六      月    二十二    日
                              最高法院刑事第十庭
                                  審判長法官  曾  有  田
                                        法官  陳  宗  鎮
                                        法官  劉  介  民
                                        法官  孫  增  同
                                        法官  蕭  權  閔
      右正本證明與原本無異
                                              書  記  官
中      華      民      國    八十九    年      六      月    二十八    日


司法院資訊處製作；財團法人民間司法改革基金會備份。
